【裁判字號】    93,訴,2755
【裁判日期】    950329
【裁判案由】    誣告等
【裁判全文】
臺灣高雄地方法院刑事判決              93年度訴字第2755號
公  訴  人  臺灣高雄地方法院檢察署檢察官
被      告  乙○○
            甲○○
            丙○○
上  一  人  陳豐裕律師
選任辯護人
上列被告等因誣告等案件，經檢察官提起公訴（93年度偵字第16
042號、第16043號、第16046號），本院判決如下：
    主  文
乙○○連續意圖為自己不法之所有，而侵占對於業務上所持有之
物，累犯，處有期徒刑拾月。
甲○○明知為不實之事項，而使公務員登載於職務上所掌之公文
書，足以生損害於公眾及他人，處有期徒刑肆月，如易科罰金，
以參佰元折算壹日。又未指定犯人，而向該管公務員誣告犯罪，
處有期徒刑參月，如易科罰金，以參佰元折算壹日。應執行有期
徒刑陸月，如易科罰金，以參佰元折算壹日。
丙○○無罪。
    事  實
一、乙○○曾於民國85年間，因搶奪等案件，經法院分別判處有
    期徒刑2 年10月及3 月確定，經法院裁定定執行刑為2 年11
    月，並接續執行另案脫逃罪之4 月有期徒刑、竊盜罪等之6
    月有期徒刑後，於88年3月13日假釋期滿視為執行完畢。
二、丙○○係高雄市苓雅區○○○路58號1 樓「中山當舖」之負
    責人，甲○○則為高雄縣仁武鄉○○路197 巷34號「新樺勇
    汽車貨運行」及高雄縣鳥松鄉○○路36之1 號「樺勇企業有
    限公司」之負責人。嗣甲○○以登記在「新樺勇汽車貨運行
    」名下之車號ZB- 0269號自小客車1 部為擔保，分別於89年
    12 月26 日及90年1 月30日，先後2 次向丙○○合計借款新
    台幣（下同）400,000 元，復於90年6 月28日，甲○○另以
    登記在「樺勇企業有限公司」名下之車號L6-8133 號自小客
    車為擔保，向丙○○借款100,000 元，甲○○並將上開2 部
    車輛之行車執照正本，均交由丙○○保管，惟2 部車輛經丙○○同意，仍由甲○○繼續使用。詎甲○○明知L6-8133 號
    自小客車之行車執照正本，因借款而由丙○○保管中，並未
    遺失，其竟基於明知為不實之事項，而使公務員登載於職務
    上所掌之公文書之故意，於91年2 月25日，至交通部公路總
    局高雄區監理所，向該管公務員偽稱上開L6-8133 號自小客
    車之行車執照業已遺失，而申請補發，致使該管公務員將上
    開不實事項登載於職務上所掌之公文書上，足以生損害於丙○○及高雄區監理所對於車籍管理之正確性。嗣於91年4 月
    間，因甲○○未依約正常繳息，丙○○遂委託他人，在高雄
    縣旗山地區尋得L6 -8133號自用小客車後，將該車拖回並停
    放在其當舖車庫內，並委託乙○○代為處理甲○○所積欠之
    上開借款，而乙○○係受僱於丙○○向甲○○催討上開債務
    ，並有代為收受欠款之權限，為從事業務之人，嗣經乙○○
    與甲○○協調後，甲○○為清償欠款，遂分別如附表所示時
    間，以交付現金或匯款之方式將欠款交付予乙○○（金額詳
    如附表所示），詎乙○○於收受如附表所示合計560,000 元
    之款項後，竟基於意圖為自己不法所有之概括犯意，連續以
    變易持有為所有之意思，予以侵占入己，而未轉交予丙○○
    收受。嗣甲○○明知L6-8133 號自用小客車係由丙○○占有
    中，並未失竊，竟基於未指定犯人而向該管公務員誣告犯罪
    之故意，於92年4 月14日9 時許，至高雄縣警察局仁武分局
    仁武派出所，向警員謊稱該車於同日6 時30分許，在高雄縣
    仁武鄉○○路197 巷34號前失竊等情，而誣告不特定之人涉
    犯竊盜罪。
二、案經臺灣高雄地方法院檢察署檢察官自動檢舉偵查起訴。
    理  由
壹、被告甲○○及乙○○有罪部分：
  一、證據能力部分：(1)被告丙○○於警訊中就有關於被告甲○○及乙○○部分之供述，對於被告甲○○及乙○○而言，
      係屬被告以外之人於審判外之言詞陳述，均為傳聞證據，
      惟被告2 人於本院審理中均同意作為證據，且本院審酌被
      告丙○○之警訊筆錄，客觀上並無意思不自由之情形，亦
      認為適當，依刑事訴訟法第159 條之5 第1 項之規定，本
      院認為有證據能力。(2)被告丙○○於偵查中，就有關於被
      告甲○○及乙○○部分之供述，係在檢察官前所為之陳述
      ，且經具結後而為證言，亦無顯有不可信之情形，依刑事
      訴訟法第159條之1 第2 項規定，本院認有證據能力。
  二、訊據被告甲○○就有於上揭時、地，明知L6-8133 號自小
      客車之行車執照並未遺失及該車亦未失竊，卻分別為上開
      使公務員登載不實事項於於職務上所掌公文書及未指定犯
      人而向該管公務員誣告犯罪之犯行，於本院審理中均坦承
      屬實，且經被告丙○○於警訊及偵查中供述L6-8133 號自
      小客車之行車執照正本係由其保管中，且該車由其占有中
      等情屬實，復有交通部公路總局高雄區監理所95年1 月27
      日以高監車字第0950004855號函所附車輛異動登記書1 份
      及高雄縣政府警察局仁武分局95年2 月9 日以高縣仁警偵
      字第0950006150號函所附車輛失竊資料1 份在卷可憑，是
      被告甲○○之自白與事實相符，事證明確，其有為上開犯
      行，應堪認定。另被告乙○○有受被告丙○○委託，代為
      向被告甲○○催討上開債務，並有收受欠款之權限，嗣於
      如附表所示時間，於收受被告甲○○所交付之款項後，連
      續予以侵占入己之事實，業據被告乙○○於本院審理中供
      認屬實，核與被告甲○○於本院審理中供述其有於附表所
      示時間合計交付560,000 元予被告乙○○收受等語，及被
      告丙○○於本院審理中供述被告乙○○均未將被告甲○○
      之欠款交付等情相符，復有被告甲○○提出之還款明細表
      1 份及郵政國內匯款執據4 份在卷可憑，是被告乙○○之
      自白，亦堪認與事實相符，事證明確，其有上開業務侵占
      之犯行，亦堪認定。
  三、核被告甲○○所為，係犯刑法第214 條之明知為不實之事
      項，而使公務員登載於職務上所掌之公文書罪，及同法第
      171 條第1 項之未指定犯人，而向該管公務員誣告犯罪之
      罪，另被告乙○○所犯，係同法第336 條第2 項之業務侵
      占罪。被告乙○○先後多次業務侵占之犯行，時間緊接，
      犯罪方法類似，且觸犯構成要件相同之罪名，顯係基於概
      括犯意反覆為之，應依連續犯規定論以一罪，並依法加重
      其刑。被告甲○○所犯上開2 罪，犯意各別，行為亦殊，
      應予分論併罰。查被告乙○○有如上所述前科之事實，有
      台灣高等法院被告前案紀錄表1 份在卷可查，其受有期徒
      刑之執行完畢，5 年以內再犯本件有期徒刑以上之罪，為
      累犯，應依法加重其刑，並遞加重之。爰審酌被告甲○○
      任意謊報行車執照遺失及車輛失竊，使公務員因而登載不
      實事項於公文書，造成警察機關偵辦犯罪之困擾，所為自
      有可議，另被告乙○○則為一己之私，任意侵占財物，且
      犯後迄今均尚未與被告丙○○和解以賠償損失，惟念及被
      告2 人尚知坦認犯行，及渠等犯罪手段、被告乙○○侵占
      之款項數額與其他一切情狀，分別量處如主文所示之刑，
      被告甲○○部分並諭知易科罰金之折算標準及定其應執行
      刑，以資懲儆。
貳、被告丙○○無罪部分：
  一、公訴意旨另以：於92年5月下旬某日，被告乙○○最後1次
      收受被告甲○○清償之借款並花用後，打電話向被告丙○○告知其將被告甲○○清償之借款侵占之事，被告丙○○
      明知被告甲○○已清償560,000 元本金及利息，竟意圖使
      被告甲○○受刑事處分，於92年7 月22日，具狀向台灣高
      雄地方法院檢察署，謊稱被告甲○○未清償借款云云，而
      對被告甲○○提起詐欺告訴，並於該案偵查中，虛構被告
      甲○○自從以L6-8133 號自小客車借款，僅清償1 、2 期
      之利息後即未再繳納之事實，而誣告被告甲○○涉嫌詐欺
      罪，嗣經檢察官傳喚被告乙○○出庭作證後，始查知上情
      ，因認被告丙○○涉犯有刑法第169 條第1 項之誣告罪嫌
      。
  二、按犯罪事實應依證據認定之，無證據不得認定犯罪事實；
      不能證明被告犯罪者，應諭知無罪之判決，刑事訴訟法第
      154 條第2 項、第301 條第1 項分別定有明文。又事實之
      認定，應憑證據，如未能發現相當證據，或證據不足以證
      明，自不能以推測或擬制之方法，以為裁判基礎，有最高
      法院40年度台上字第86號判例可資參照。
  三、檢察官認被告丙○○涉犯誣告罪嫌，係以被告丙○○所提
      出之告訴狀及被告乙○○於偵查中之證述，為其認定依據
      。訊據被告丙○○堅決否認有何檢察官所指誣告罪嫌，辯
      稱：伊對被告甲○○提出告訴時，並不知道被告甲○○業
      已還款，且伊於告訴狀中，並未以被告甲○○未還款為由
      提出詐欺之告訴，伊沒有誣告意思等語。經查：
  （一）證據能力部分：被告乙○○於偵查中，就有關於被告丙○○部分之供述，係在檢察官前所為之陳述，且經具結
        後而為證言，亦無顯有不可信之情形，依刑事訴訟法第
        159 條之1 第2 項規定，本院認均有證據能力。
  （二）檢察官引被告乙○○於偵查中之證詞，認為被告丙○○
        於提出告訴前，已知悉被告甲○○已清償本金及利息之
        事實。惟查，證人乙○○於偵查中雖證稱：丙○○之前
        並不知道甲○○有匯錢給我，直至甲○○匯錢最後1 個
        月，丙○○打電話給我，我才告訴他，甲○○有匯錢給
        我之事等語，惟被告丙○○於本院審理中已否認被告乙○○有打電話告知伊甲○○有清償債務之事，且依證人
        乙○○上開證詞內容，證人乙○○並未明確表示其是否
        有告知被告丙○○甲○○清償之時間及細目，以及其是
        否已將款項予以侵占之事實，衡以常情，如被告乙○○
        確有告知甲○○業已清償560,000 元一節，丙○○應會
        追究乙○○為何未將560,000 元轉交，則乙○○勢將無
        法掩飾其已侵占該款項之事實，是證人乙○○上開證述
        是否屬實，容有疑問。另被告甲○○於本院審理中證稱
        ：（問：妳還完錢後，有無打電話向丙○○要車？）有
        。（問：妳在電話中有無告訴丙○○妳已經還錢？）有
        ，但他說我沒有還錢等語，是甲○○於清償如附表所示
        款項予被告乙○○後，撥打電話予被告丙○○時，被告
        丙○○亦認為被告甲○○尚未還款，如被告乙○○確已
        告知甲○○已經還款之事實，被告丙○○應無必要再向
        甲○○表示其尚未還款，而多生無謂之爭執。且被告丙○○均未自被告乙○○處收受被告甲○○所清償之款項
        ，故其主觀上對於被告甲○○究竟有無清償欠款而心存
        疑問，亦未違反常情。綜上，證人乙○○上開證詞容有
        瑕疵可指，且被告丙○○之辯解與被告甲○○所述相符
        ，是尚難依據證人乙○○之證詞，即認定被告丙○○於
        提出告訴前，已明確知悉甲○○業已還款560,000 元之
        事實。
  （三）按刑法第169 條第1 項之誣告罪，以意圖他人受刑事或
        懲戒處分，向該管公務員誣告為構成要件，故該項犯罪
        ，不特須指出其具體事實，足以使人受刑事或懲戒處分
        ，且須明知其為虛偽，具有故意構陷之情形始能成立（
        最高法院22年上字第3368號判例參照）。本件被告丙○○於92年7 月22日，向台灣高雄地方法院檢察署所提出
        之告訴狀，依其記載內容，就L6-8133 號自小客車部分
        ，被告丙○○係指稱：「甲○○於90年6 月38日（原告
        訴狀誤為89年12月26日），以登記在樺勇公司之L6-813
        3 號自小客車向告訴人（即指被告丙○○）借款10萬元
        ，嗣後補發行車執照並申報遺失，按甲○○明知行車執
        照置於告訴人之事實，卻於91年2 月25日補發行車執照
        ，所為亦涉有刑法第214 條之罪責，又甲○○明知該車
        置於告訴人處之事實，為避免流當，竟向監理機關謊報
        汽車遺失，所為亦涉有刑法第171 條之罪。」等語，依
        其告訴之內容，均未提及此部車輛被告甲○○有詐欺之
        情事，而係指稱其涉犯有刑法第214 條及第171 條第1
        項之罪嫌（此部分如上所述，被告甲○○業已認罪），
        是被告丙○○並無明知為虛偽，而刻意捏造或搆陷他人
        犯罪之情事，檢察官卻以被告丙○○上開告訴狀之內容
        涉嫌誣告他人詐欺，顯有誤認。至於檢察官另以被告丙○○於偵查中曾供稱：甲○○於90年2 月用L6-8133 號
        自小客車借了100,000 元，再一起繳了1 、2 期利息後
        ，就沒再繳了等語，認為被告丙○○有誣告甲○○涉嫌
        詐欺，惟觀之被告丙○○上開回答內容，被告丙○○係
        向檢察官供述被告甲○○借款及還款之情形，其並未表
        示因甲○○未繳款，故其對甲○○提出詐欺告訴等語，
        自不能僅以被告丙○○上開供述，即認被告丙○○有誣
        告之行為。
  （四）綜上所述，被告丙○○主觀上並未明確知悉被告甲○○
        業已還款，且依其上開告訴狀內容，被告丙○○亦未虛
        構甲○○有詐欺犯行之事實，是依檢察官所舉證據，並
        不足以證明被告丙○○涉犯誣告罪嫌。此外，復查無其
        他積極證據可證明被告丙○○有檢察官所指上開誣告罪
        嫌，不能證明犯罪，依法自應為被告丙○○無罪之諭知
        。
據上論斷，應依刑事訴訟法第299 條第1 項前段、第301 條第1
項前段，刑法第56條、第214 條、第171 條第1 項、第336 條第
2項 、第47條、第41條第1 項前段、第51條第5 款，罰金罰鍰提
高標準條例第1 條前段、第2 條，判決如主文。
中    華    民    國    95    年    3     月    29    日
                  刑事第十五庭  審判長法  官  唐照明
                                      法  官  盧怡秀
                                      法  官  呂憲雄
以上正本證明與原本無異。
如不服本判決，應於收受送達後10日內向本院提出上訴書狀。
中    華    民    國    95    年    4     月    3     日
                                      書記官  吳良美
附錄本判決論罪科刑法條
中華民國刑法第214條
(使公務員登載不實罪)
明知為不實之事項，而使公務員登載於職務上所掌之公文書，足
以生損害於公眾或他人者，處3 年以下有期徒刑、拘役或500 元
以下罰金。
中華民國刑法第171條
(未指定犯人誣告罪)
未指定犯人，而向該管公務員誣告犯罪者，處1 年以下有期徒刑
、拘役或300 元以下罰金。
未指定犯人，而偽造、變造犯罪證據，或使用偽造、變造之犯罪
證據，致開始刑事訴訟程序者，亦同。
中華民國刑法第336條
(公務公益侵占罪、業務侵占罪)
對於公務上或因公益所持有之物，犯前條第1 項之罪者，處1 年
以上7 年以下有期徒刑，得併科5 千元以下罰金。
對於業務上所持有之物，犯前條第1 項之罪者，處6 月以上5 年
以下有期徒刑，得併科3 千元以下罰金。
前二項之未遂犯罰之。
附表：
┌────┬─────────┐
│時間    │還款金額（新台幣）│
├────┼─────────┤
│91.6.25 │60,000元          │
├────┼─────────┤
│91.7.17 │100,000元         │
├────┼─────────┤
│91.8.17 │40,000元          │
├────┼─────────┤
│91.9.17 │同上              │
├────┼─────────┤
│91.10.17│同上              │
├────┼─────────┤
│91.11.17│同上              │
├────┼─────────┤
│91.12.17│同上              │
├────┼─────────┤
│92.1.17 │同上              │
├────┼─────────┤
│92.2.17 │同上              │
├────┼─────────┤
│92.3.17 │同上              │
├────┼─────────┤
│92.4.17 │同上              │
├────┼─────────┤
│92.5.17 │同上              │
├────┴─────────┤
│備註：合計560,000元         │
└──────────────┘


司法院資訊處製作；財團法人民間司法改革基金會備份。
